最　高　行　政　法　院　判　決　　　　　　　　　九十一年度判字第一三四九號
　　上　訴　人　甲○○
　　被 上訴 人　財政部臺灣省中區國稅局
　　代　表　人　乙○○
右當事人間因綜合所得稅事件，上訴人對於中華民國九十年五月十日臺中高等行政法
院八十九年度訴字第五三八號判決，提起上訴，本院判決如左：
　　主  文
上訴駁回。
上訴審訴訟費用由上訴人負擔。
　　理  由
本件上訴人主張：上訴人所領福懋興業股份有限公司（下稱福懋公司）發放之生雜魚
補償費部分，核與「個人遷讓非自有房屋、土地所得之補償費收入」不符，不應徵收
所得稅：按財政部民國七十四年五月六日台財稅字第一五五四三號雖有函示：個人
遷讓非自有房屋、土地所取得之補償費收入，應依所得稅法第十四條第一項第九類規
定減除成本及必要費用之餘額為所得額等語，然查本件係因台塑關係企業（下稱台塑
公司）於七十九年間為籌畫興建「六輕及其擴大計畫建廠」，需使用雲林縣麥寮鄉沿
海屬國有財產之海域，作為六輕建廠用地，而因漁民在該海域從事淺海養殖維生己久
，台塑公司要使用該地，自應對於該地之漁民予以妥善照顧，給予適當救濟，以加強
辦理開發工程規劃工作。準此，本件補償費係因台塑公司為開發工業區，對於設於
該區域範圍內占用國有土地之養殖戶有養殖物、地上設施之損失所為之救濟、及補助
養殖戶往後之生活費用，足資證明該補償費之性質係為生雜魚補償費，且為彌補殖戶
無法繼續使用土地而無收入之損失，並非土地補償費。易言之，本件補償費係養殖戶
事業所投資之設施、人力之轉換，及彌補將來之損失，自難與所得稅法第十四條第一
項第九類之其他所得、甚或所得稅法第十四條第一項第九類所規定「個人遷讓非自有
房屋、土地所取得之補償費收入」相比擬，原處分竟以前揭條文而為本件補償費課稅
及罰鍰之處分，顯有未洽，自無維持之必要。退萬步言，縱認本件補償費仍應與「遷
讓非自有房屋、土地」同，而應扣稅，惟：台塑公司將本件補償事宜委託福懋公司
處理，福懋公司於八十年元月間即將上訴人與訴外人許德榮等人所占用坐落雲林縣麥
寮鄉○○○段許厝寮小段八八七等地號，面積計十八公頃之公有土地（即為台塑公司
須使用土地之範圍內），發放基準係以每公頃新台幣（下同）五十三萬元，福懋公司
原計應發放補償費共為九百五十四萬元。然依照前揭發放基準，上訴人應取得價款
原為二百六十五萬元，然因福懋公司於發放過程中未確實依照前揭基準發放，故不僅
發放標準不一，福懋公司更於所發放金額中將每公頃預扣八萬元，以支付稅款，是以
，上訴人實際上並未領取二百六十五萬元之足額，故應詳查福懋公司是否有繳納本件
稅金？或福懋公司所申報發放金額究係以何為基準等，以免福懋公司於預扣稅金後卻
未繳納稅金，甚至或有福懋公司已繳納稅金，致上訴人仍須重複繳稅之情形發生。
台塑公司發放補償費標準不一致，顯不公平，又已預扣稅額，已如前述，況且，台塑
公司倘未於前揭土地興建六輕計畫工廠，仍可向財政部國有財產局辦理承租，然台塑
公司卻強行使用上訴人賴以維生之養殖地，致漁民日後謀不易，現被告機關卻又核課
徵補繳綜合所得稅及罰緩，顯見上訴人有受雙重剝削之虞，此即非合理，亦太過嚴苛
。末按所得稅法第十四條一項第九類規定須減除成本及必要費用後之餘額方為上訴
人之實際所得額，本件上訴人從事水產之必要成本、費用分別為：整地一五○萬元，
給排水設施一二五萬元，堤防二五○萬元、種魚苗一五○萬元、飼料二五○萬元，雖
上訴人居於偏僻鄉下之地，所花費之前揭必要費用目前無收據可證，然此尚有居處該
地一同養殖之漁民可為證，是以，上訴人所領取之補償費顯已不敷成本，上訴人並無
所得，爰依該法條規定，上訴人自無須因領取該補償費再繳納任何稅捐，被上訴人未
予查明，自有未合。有關罰鍰之部分：本件上訴人係因補償金額尚未確定，甫未申報
本件補償金，被上訴人未究詳明即認定上訴人未將本件補償金申報其他所得，遽罰上
訴人應繳納稅額一倍之罰金，亦有未洽。原判決認為系爭支票乃由訴外人歐恆蓁提示
，與本案無關云云，實係出於誤會；因為，與上訴人同樣受領補償費者，均將一部分
補償費之支票，在領取支票之現場，馬上轉讓予相同之人，而此受讓支票之人均係福
懋公司副總經理廖俊雄指定之人，若經隔離訊問廖俊雄、歐恆蓁等人，即可查出實情
。從而，原審有應於審判期間調查之證據而未調查，且認定事實違背經驗法則，有違
背法令之處。而廖俊雄既代福懋公司取回一百三十二萬五千元，則表示上訴人實際所
得額即應予縮減；且福懋公司、台塑企業既已取回一百三十二萬五千元，欲代為繳納
上訴人等之所得稅，被上訴人即不應再向上訴人課稅，此皆原判決違背法令之處。雖
原審法院向福懋公司函詢結果，福懋公司復稱「本公司未代扣繳稅金．．」云云，惟
福懋公司為台塑公司之關係企業，其找來人頭歐恆蓁，於發放生雜魚補償費時，扣下
，取走該一百三十二萬五千元之支票何用？此乃簡明之理未予查明，當然有違法之處
。原判決顯有違背法令之違誤，請撤銷原處分、一再訴願決定及原判決等語。
被上訴人截至判決日止，未具狀答辯。
原審斟酌全辯論意旨及調查證據之結果，以：按「個人之綜合所得總額，以其全年左
列各類所得合併計算之：第一類．．．第九類：其他所得：不屬於上列各類之所得，
以其收入額減除成本及必要費用後之餘額為所得額」為行為時所得稅法第十四條第一
項第九類所明定。又按「納稅義務人未依本法規定自行辦理結算申報，而經稽徵機關
調查，發現有依本法規定課稅之所得額者，除依法核定補徵應納稅額外，應照補徵稅
額，處三倍以下之罰鍰。」同法第一百十條第二項亦定有明文。而「個人遷讓非自有
房屋、土地所取得之補償費收入，應依所得稅法第十四條第一項第九類規定減除成本
及必要費用後之餘額為所得額；若無法提出成本費用憑證以供查核者，應以補償費收
入百分之五十為所得額申報繳納綜合所得稅。」亦為財政部七十四年五月六日台財稅
第一五五四三號函釋在案。而上開函釋與所得稅法之意旨無違，應予適用。上訴人與
許伯戎、許德榮所出具之收據，固載明該九百五十四萬元，係一年生雜魚之補助款，
惟查福懋公司總經理謝式銘於八十年八月十六日接受調查局調查時，供稱：「我原本
不認識許德榮，但是八十年元月間，許德榮至福懋公司商洽出讓．．．占有土地使用
拋棄權（含壹年生雜魚補助款）而認識」，而該公司董事長賴樹旺於八十一年十一月
十七日在虎尾稽徵所，供述：「目的只為取得土地使用權，地上養殖物、器具設備處
理情形與前述相同，均由許德、許伯戎、甲○○等人自行處理」，此均有各該筆錄影
本附於原處分卷可稽。該十八公頃土地一年生雜魚之魚獲，顯絕不可能高達九百五十
四萬元，且上訴人等復出具「已登錄公有土地佔有土地使用拋棄書」，該養殖物及器
具設備等均由上訴人等自行處理，足見本件補償費係上訴人拋棄使用原占用前述土地
之對價。又上訴人於本院準備程序時，提出行政院農業委員會水產試驗所九十年二月
二十六日（九○）農水試養字第○八七○號函復雲林區漁會所附有關「生雜漁養殖成
本明細表」，而稱上訴人養殖漁物的開墾、飼料、種苗等費用，亦遠超過福懋公司所
發放之補償費云云，然查上開函係針對八十七年整年度台灣區沿近海及養殖戶經濟調
查報告，而本件上訴人拋棄使用權係在八十年一月間，因而其有所支出亦非整年度，
因而該生雜漁養殖成本明細表，僅供參考，而非得如上訴人所稱為其所有之成本，而
得加以扣除。上訴人未依法申請承租或借用前述國有土地，即無權占用，另上訴人所
占用之土地，屬國有已登錄土地，非其本身擁有之土地，不具土地所有權，雖主張係
向台灣土地銀行承租使用收益，惟據台灣土地銀行北港分行八十六年六月十四日北港
開字第三二二號函復否認上情，該等土地並於八十三年十二月十二日由其總行轉移國
有財產局在案，上訴人其固曾投入心血及資金開墾該地，惟其亦因而有所收益，然其
就使用該土地，卻從未支付土地所有權人即國家任何對價，福懋公司對取得其拋棄使
用權之同意，竟支付前述對價，應屬優厚。縱合法承租房屋或土地之人，因遷讓而取
得補償費，若未能提出成本或必要費用之證據憑證，尚須依前述函釋，按補償費收入
百分之五十為所得額申報繳納綜合所得稅，上訴人非依法承租前述國有土地，僅拋棄
使用權而領得補償費，被上訴人適用或類推適用前述函釋，因上訴人未提出成本及必
要費用憑證，以補償費收入百分之五十為所得額，核定上訴人應補徵之稅款，自屬正
當。至於其他漁民所支付之成本或必要費用，或政府開發土地之費用，均因地點、面
積大小及規模等之不同，而與上訴人就前述土地所實際支出之成本及必要費用，非必
相同，本件自無從依前者認定上訴人支出之成本及必要費用。上訴人之父許德榮於八
十年元月間與福懋公司接洽，將上訴人與許伯戎、許德榮所占用坐落雲林縣麥寮鄉○
○○段許厝寮小段八八七等地號公有土地，面積十八公頃土地使用權等拋棄，由福懋
公司按每公頃五十三萬發給補償費，上訴人及許德榮、許伯戎仍出具已登錄公有土地
佔有土地使用拋棄書，另出具壹年生雜魚補助款之收據，交付予福懋公司。福懋公司
簽發指定受款人之支票予上訴人等人，上訴人已提示領得其中票號0000000、
Ｂ0000000號金額各一、三二五、○○○元，合計二、六五五、○○○元之票
款。而上訴人對於該支票後面之背書真正，亦無爭執，上訴人雖稱福懋公司按每公頃
預扣八萬元稅款，惟原審曾於另案向福懋公司函詢，據復：「本公司並未代扣繳稅金
．．．本公司以每公頃五十三萬元取得其使用權拋棄」，上訴人復未提出任何積極證
據足證福懋公司有預扣稅款情事，此部分主張自難認有據。至上訴人或其父許德榮是
否於領得票款後，將款項轉交他人，或將其他指名支票背書轉讓他人，經由他人提示
，均屬支票受款人與第三人間之另法律關係，與本件事實之認定無關。上訴人八十年
度取有其他所得一、三二五、○○○元，已超過當年度規定之免稅額、標準扣除額之
合計數，未依所得稅法第七十一條規定辦理當年度綜合所得稅結算申報，逃漏綜合所
得稅一五一、三五五元，違章事證明確已如前述，被上訴人按所漏稅額裁處一倍罰鍰
計一五一、三○○元，亦屬正當。因將原決定及原處分均予維持，駁回上訴人之訴，
核無違誤。上訴論旨，仍執前詞，並指摘原審有前開於審判期間應隔離訊問廖俊雄、
歐恆蓁等人，應調查之證據而未調查，且認定事實違背經驗法則，而違背法令之處云
云。然查上訴人雖稱福懋公司按每公頃預扣八萬元稅款，惟原審曾於另案向福懋公司
函詢，據復：「本公司並未代扣繳稅金‧‧‧本公司以每公頃五十三萬元取得其使用
權拋棄」（見原審卷第一一五頁，福懋公司八十九年十月二十三日福廠字第○四三五
號函，此函係原審八十九年度訴字第一○五號所函詢而答覆），上訴人復未提出任何
積極證據足證福懋公司有預扣稅款情事，此部分主張自難認有據。至上訴人或其父許
德榮是否於領得票款後，將款項轉交他人，或將其他指名支票背書轉讓他人，經由他
人提示，均屬支票受款人與第三人間之另法律關係，與本件事實之認定無關等情，業
經原審詳敘，有如前述。核原審就本案無關之心證理由不採，並無違一般經驗法則及
證據法則可言。上訴意旨，乃就原審取捨證據、認定事實之職權行使，指摘其為不當
，聲明廢棄原判決，難認有理由，應予駁回。
據上論結，本件上訴為無理由，爰依行政訴訟法第二百五十五條第一項、第九十八條
第三項前段，判決如主文。
中　　華　　民　　國　　九十一　　　年　　　七　　　　月　　二十五　　　日
                    最 高 行 政 法 院  第 五 庭
                                審 判 長 法  官　　　徐　樹　海
                                         法  官      廖　宏　明
                                         法  官　　　鄭　淑　貞
                                         法  官　　　林　家　惠
                                         法  官　　　林　茂　權
右  正  本  證  明  與  原  本  無  異
　　　　　　　　　　　　　　　　　　　　 法院書記官　王　褔　瀛
中　　華　　民　　國　　九十一　　　年　　　七　　　　月　　二十五　　　日
